【裁判字號】    93,上,246
【裁判日期】    950510
【裁判案由】    確認土地買賣關係不存在等
【裁判全文】
臺灣高等法院高雄分院民事判決           93年度上字第246號
上  訴  人  第一商業銀行股份有限公司
法定代理人  丁○○
訴訟代理人  李萬得律師
被  上訴人  乙○○
            戊○○
共      同
訴訟代理人  甲○○
共      同
訴訟代理人  柳聰賢律師
上列當事人間因確認土地買賣關係不存在等事件，上訴人對於中
華民國93年11月2 日臺灣高雄地方法院93年度訴字第82號第一審
判決提起上訴，本院於95年4月26日辯論終結，判決如下：
    主  文
原判決關於駁回上訴人後開第二、三項之訴部分及訴訟費用（除
確定部分外）之裁判，均廢棄。
確認被上訴人間於民國九十一年一月七日就坐落高雄縣梓官鄉○
○○○段第一五之二七面積一七四平方公尺之土地買賣關係不存
在。
被上訴人乙○○應將上開土地於民國九十一年一月十四日經高雄
縣岡山地政事務所為所有權移轉登記予以塗銷。
第一（除確定部分外）二審訴訟費用，由被上訴人負擔。
    事實及理由
一、上訴人第一商業銀行股份有限公司法定代理人原為謝壽夫，
    於本院審理中先後變更為趙元旗、丁○○，有第一商業銀行
    董事會函影本、股份有限公司變更登記表、第一商業銀行總
    行函影本在卷可參（本院卷(二)第68-72 、83-84 頁）。茲趙
    元旗、丁○○先後聲明承受訴訟，核無不合，應予准許。
二、上訴人起訴主張：被上訴人戊○○於民國（下同）89年間陸
    續向上訴人借款新台幣（下同）14,750,000元，嗣於91年間
    因未依約繳納本息而視為全部到期，計尚欠本金14,550,000
    元及其利息、違約金未為清償，經上訴人向臺灣高雄地方法
    院聲請核發支付命令確定。戊○○明知其已無力清償上開債
    務，竟先於91年1 月4 日將其所有坐落高雄縣梓官鄉○○○
    ○段第15之27地號土地（面積174 平方公尺，下稱系爭土地
    ）設定權利價值3,500,000 元之抵押權予其妻之外甥女即被
    上訴人乙○○，旋於同月14日復以買賣為原因將系爭土地移
    轉登記予乙○○，而戊○○所欠上開借款債務雖經上訴人聲
    請強制執行拍賣，惟因無人應買且戊○○亦無其他財產可供
    執行，致上訴人迄未受償，乙○○與戊○○其等應係為逃避
    上訴人債權之執行而先設定虛偽之抵押權，並繼之為虛偽之
    買賣及移轉登記，是其等上開抵押權設定及所有權移轉行為
    均係通謀虛偽意思表示而無效。如認被上訴人間上開借貸及
    買賣關係為真，然其等為該法律行為時，乃明知此有損害債
    權人即上訴人之權利而為詐害債權，則上訴人亦得依民法第
    244 條第2 項之規定請求撤銷其間之移轉行為，為此乃依民
    法第242 條之規定先位聲明請求判決：(一)確認被上訴人間於
    91年1 月7 日就系爭土地所為之買賣關係不存在；(二)被上訴
    人乙○○應將系爭土地於91年1 月14日經高雄縣岡山地政事
    務所所為之所有權移轉登記予以塗銷；(三)確認被上訴人間就
    被上訴人戊○○於91年1 月4 日以系爭土地設定權利價值3,
    500,000 元之抵押權所擔保之債權債務關係不存在；(四)被上
    訴人乙○○應將系爭土地於91年1 月4 日經高雄縣岡山地政
    事務所所為之抵押權設定登記予以塗銷，並依同法第244 條
    規定備位聲明請求判決：(一)被上訴人間於91年1 月7 日就系
    爭土地所為之買賣行為應予撤銷；(二)被上訴人乙○○應將系
    爭土地於91年1 月14日經高雄縣岡山地政事務所所為之所有
    權移轉登記予以塗銷；(三)被上訴人間於91年1 月4 日以系爭
    土地設定權利價值3,500,000 萬元抵押權之行為應予撤銷；
    (四)被上訴人乙○○應將系爭土地於91年1 月4 日經高雄縣岡
    山地政事務所所為之抵押權設定登記予以塗銷。
三、被上訴人則以：戊○○於89年間因經商之需要而陸續向乙○
    ○借款2 、30萬元，嗣戊○○於90年12月間再向乙○○借款
    1,500,000 元時，因其所有系爭土地及同段第15之60地號土
    地並其上建物即門牌號碼高雄縣梓官鄉○○街31號房屋，均
    已設定第一順位之抵押權，其乃以上開房地共同設定權利價
    值3,500,000 元之第二順位抵押權予乙○○以為擔保，後戊
    ○○經評估其個人之經濟狀況並為減輕其貸款壓力，乃將系
    爭土地售予乙○○，雙方並約定戊○○於89年間所借2 、30
    萬元全數抵充價金，且戊○○以系爭土地向訴外人華南商業
    銀行高雄三民分行抵押貸款之餘額約160 餘萬元，亦由乙○
    ○負責清償，是其等自確存有借貸及買賣關係等語，資為抗
    辯。
四、原審判決確認被上訴人間就坐落高雄縣梓官鄉○○○○段第
    15之27地號土地，於91年1 月14日經高雄縣岡山鎮地政事務
    所以岡資地字第001150號所設定之權利價值3,500,000 元之
    抵押權所擔保之債權債務關係不存在。乙○○應將上開不動
    產所設定之上開抵押權登記予以塗銷，其餘則駁回上訴人其
    餘之訴。上訴人就原判決關於其敗訴部分不服，提起上訴，
    請求：(一)原判決關於上訴人敗訴部分廢棄。(二)先位聲明：確
    認被上訴人間，就坐落如主文第2 項所示土地買賣關係不存
    在。被上訴人乙○○應將該土地以買賣為原因所為之所有權
    移轉登記塗銷。備位聲明：1.確認被上訴人乙○○、戊○○
    間，就坐落如起訴狀附表一所示土地買賣關係不存在。被上
    訴人乙○○應將該土地所有權移轉登記予被上訴人戊○○。
    2.被上訴人乙○○、戊○○間，就坐落如起訴狀附表一所示
    土地於91年1 月7 日所為之買賣債權行為及於同月14日所為
    移轉登記之物權行為撤銷；並應將該土地以買賣為原因所為
    之所有權移轉登記塗銷。3.被上訴人乙○○、戊○○間，就
    坐落如起訴狀附表一所示土地於91年1 月7 日所為之買賣債
    權行為及於同月14日所為移轉登記之物權行為撤銷；被上訴
    人乙○○應將該土地所有權移轉登記予被上訴人戊○○。被
    上訴人則請求駁回上訴。
五、兩造不爭執之事項：
    戊○○於89年間陸續向上訴人借款14,750,000元，嗣於91年
    間因未依約繳納本息而視為全部到期，計尚欠本金14,550,0
    00元及其利息、違約金未為清償，經上訴人向臺灣高雄地方
    法院聲請核發支付命令確定。戊○○於91年1 月4 日將其所
    有系爭土地設定權利價值3,500,000 元之抵押權予乙○○，
    復於同月14日再以買賣為原因將系爭土地移轉登記予乙○○
    ，嗣戊○○所欠上開借款債務經上訴人聲請強制執行拍賣而
    未獲清償。
六、本院判斷：
  (一)被上訴人抗辯：系爭土地買賣價金為2,00,000元，除以乙○
    ○借予戊○○之2 、30萬元抵充外，92年初乙○○向華南商
    業銀行高雄三民分行申請該土地因已由乙○○本人取得，而
    申請代償戊○○之借款，作為系爭土地買賣價金之一部。92
    年6 月華南商業銀行高雄三民分行同意乙○○之申請，除了
    補所差利息100,000 元外，尚欠本金1,650,000 元，乙○○
    分別於92年7 月17日支付500,000 元，7 月25日匯款340,00
    0 ，最後亦由乙○○支付810,000 元尾款予華南商業銀行三
    民分行代償戊○○借款乙節，是否可採？
    查被上訴人抗辯抵充部分土地買賣價金中，乙○○借予戊○
    ○之2、30萬元部分，被上訴人自承未能舉證證明（原審卷
    第249 頁），至補繳所差利息100,000 元部分，被上訴人雖
    抗辯於92年6 月30日及同年7 月初由乙○○交100,000 元（
    分2 次，1 次80,000、1 次20,000元）予丙○○繳付華南商
    業銀行高雄三民分行之戊○○帳戶以代清償。惟證人即華南
    商業銀行高雄三民分行職員曾水洽證稱該筆80,000元及20,0
    00元不知道是何人償還，傳票上記載戊○○償還的（本院卷
    (一)第53頁）。被上訴人並未舉證證明乙○○確實交付該100,
    000 元為清償，況傳票上明載係戊○○償還，已據曾水洽證
    述如上，被上訴人抗辯乙○○代償100,000 元，不足採信。
    又乙○○雖於92年7 月17日簽發華南商業銀行東台南分行50
    0,00 0元支票代償戊○○之借款，惟依華南商業銀行東台南
    分行94年4 月15日函附乙○○000000000000號帳戶存款往來
    明細表（本院卷(一)第87頁）所示，該帳戶於92年7 月17日存
    入50 0,000元後，立即提出經該分行簽發500,000 元支票，
    持向該行高雄三民分行代償，而該帳戶於存入該500,000 元
    前之存款餘額僅295 元，嗣後存款餘額最多僅86,583元，92
    年12月21日至年底，其存款餘額僅513 元，參以依台南紡織
    股份有限公司93年2 月13日南紡總字第059 號函覆原審謂乙
    ○○92年9 月之月薪僅25,076元（原審卷第39頁），綜合其
    情觀察足見乙○○經濟並非富裕，竟忽有500,000 元代戊
    ○○向華南商業銀行高雄三民分行清償，其500,000 元之來
    源不明，被上訴人雖抗辯：乙○○帳戶存款餘額不多，然國
    人多有餘錢定期存款之習慣，不能僅以存款餘額之多寡而推
    論系爭土地之買賣虛偽云云。惟被上訴人未能證明乙○○有
    何定存解約而轉存入該500,000 元，亦未舉證證明該帳戶於
    92 年7月17日以現金存入500,000 元之資金來源，被上訴人
    所辯自無可採。另，乙○○於7 月25日匯款340,000 元部分
    ，依華南商業銀行仁德分行94.4.14
    （94）華仁德字第37號函覆，乙○○非該分行往來戶，無92
    年7 月25日340,00 0元匯款至高雄三民分行之交易紀錄（本
    院卷(一)第91頁），被上訴人抗辯乙○○匯款340,000 元代償
    ，亦無足取。再曾水洽證稱92年8 月8 日用現金償還
    810,000 元，並無法查出是何人代償（本院卷(一)第53頁），
    被上訴人亦未舉證證明乙○○支付810,000 元尾款予華南商
    業銀行高雄三民分行之事實，被上訴人抗辯乙○○支付戊○
    ○之借款尾款810,000 元，同無可採。
  (二)依華南商業銀行高雄三民分行94.7.1（94）華高三放字第18
    5 號函（本院卷(一)第191 頁）載明，債務人於91年7 月25日
    償還13,363元本金及91年8 月30日間償還本金13,000元合計
    26 ,363 元及利息37,588元。苟買賣條件由乙○○代償該
    1,650, 000元本金欠款及其利息，則在系爭土地於91年1 月
    14日移轉登記予乙○○後，自應由乙○○代償，被上訴人抗
    辯：因華南銀行遲至92年6 月間始批准由乙○○代償案，在
    此之前由貸款之主債務人戊○○自行清償貸款，並不足為奇
    云云。惟縱華南銀行於92年6 月間始批准乙○○代償案，上
    開本金及利息亦應由乙○○提交戊○○清償，竟由戊○○
    分別向該銀行清償，若系爭土地買賣為真，戊○○豈肯再予
    清償？況戊○○積欠上訴人借款1,455 萬元，經上訴人於91
    年3 月12日聲請原法院核發支付命令（原審卷第13頁），戊
    ○○已負債累累，無力清償下，衡情更無再清償應由乙○○
    代價之債之理，足徵上訴人主張被上訴人間就系爭不動產之
    買賣與之前之設定抵押權目的，均係為逃避上訴人強制執行
    所為通謀之虛偽表示，堪信真實。
七、綜上所述，被上訴人間所為系爭土地買賣及所有權移轉登記
    行為，應屬通謀虛偽意思表示而無效。上訴人先位聲明請求
    判決：(一)確認被上訴人間於91年1 月7 日就系爭土地所為之
    買賣關係不存在；(二)被上訴人乙○○應將系爭土地於91年1
    月14日經高雄縣岡山地政事務所所為之所有權移轉登記予以
    塗銷，為有理由。原審就此部分為上訴人敗訴之判決，尚有
    未合，上訴意旨求予廢棄為有理由，爰廢棄改判如主文第2
    、3 項所示，又上訴人先位聲明有理由，備位聲明自毋庸審
    酌。
據上論結：本件上訴為有理由，依民事訴訟法第450 條、第78條
，判決如主文。
中    華    民    國    95    年    5     月    10    日
                            民事第六庭
                                審判長法官  許明進
                                法      官  謝肅珍
                                法      官  張明振
以上正本證明與原本無異。
如對本判決上訴，須於判決送達後20日內向本院提出上訴狀，其
未表明上訴理由者，應於上訴後20日內向本院提出上訴理由書（
均須按他造當事人之人數附繕本）。上訴時應提出委任律師或具
有律師資格之人之委任狀，並依附註條文規定辦理。
中    華    民    國    95    年    5     月    11    日
                                書  記  官  彭筱瑗
附註：
民事訴訟法第466條之1：
對於第二審判決上訴，上訴人應委任律師為訴訟代理人，但上訴
人或其法定代理人具有律師資格者，不在此限。
上訴人之配偶、3 親等內之血親、2 親等內之姻親，或上訴人為
法人、中央或地方機關時，其所屬專任人員具有律師資格並經法
院認為適當者，亦得為第三審訴訟代理人。第1 項但書及第2 項
情形，應於提起上訴或委任時釋明之。
                                                  fa


司法院資訊處製作；財團法人民間司法改革基金會備份。
